【裁判字號】    90,台上,7396
【裁判日期】    901206
【裁判案由】    貪污
【裁判全文】
最高法院刑事判決                                九十年度台上字第七三九六號
    上  訴  人  乙○○
    選任辯護人  周燦雄律師
    上  訴  人  甲  ○
右上訴人等因貪污案件，不服台灣高等法院中華民國八十九年九月十四日第二審更審
判決（八十七年度上更(二)字第六○三號，起訴案號：台灣台北地方法院檢察署八十二
年度偵字第三○一四六、三○一四八號），提起上訴，本院判決如左：
    主  文
原判決撤銷，發回台灣高等法院。
    理  由
本件原判決認定上訴人乙○○、甲○二人為台北市政府勞工局勞工檢查所（下稱勞檢
所）檢查員。乙○○自民國八十一年一月一日起至同年十二月三十一日止，負責台北
市汽車修理業及餐旅業之勞工安全衛生檢查業務；甲○則自七十九年八月一日起至八
十年十二月三十一日止，負責台北市內湖區一般事業單位之勞工安全衛生檢查業務，
均係依據法令從事公務之人員。而東準興業有限公司（下稱東準公司）係以勞工安全
顧問為業，為使其簽約廠商能順利通過例行勞工安全衛生檢查，乃自八十年四月十八
日起至同年十二月二日止，在甲○職掌轄區內之廠商與東準公司簽定勞工安全衛生顧
問契約時，即交付新台幣（下同）五千元予甲○，年度終了廠商若續約時再交付其二
千元；另以教育訓練費等名義不定期交付甲○四百至二千元不等之金額。甲○即基於
概括犯意，就其職務上應為上述勞工安全衛生檢查事務，先後在勞檢所旁不詳咖啡廳
內共收受東準公司送交之賄賂二十一萬四千六百元，其各次收取之時間、金額、名目
及東準公司簽（續）約廠商名稱等均詳如原判決附表Ａ所示（編號除外）。另乙○
○於八十一年三月二十四日後之某日（八十一年七月十七日之前），因其職掌轄區內
之台北市碧瑤大飯店與東準公司簽定勞工安全衛生顧問契約，亦在勞檢所旁不詳咖啡
廳內，對於職務上之行為收受東準公司送交之五千元賄賂等情。因而撤銷第一審所為
不當之判決，改判仍分別論處乙○○公務員對於職務上之行為，收受賄賂及論處甲○
連續依據法令從事公務之人員，對於職務上之行為，收受賄賂罪刑。固非無見。
惟查：(一)有罪判決書所記載之犯罪事實，為論罪科刑適用法律之基礎，故凡於適用法
律有關之重要事項，必須詳加認定，明確記載，然後於理由內敘明犯罪事實所憑之證
據及認定之理由，始足為適用法律之依據。若事實未有此記載，而理由加以說明，為
理由失其依據。如事實有此記載，理由未予說明，則為理由不備，按諸刑事訴訟法第
三百七十九條第十四款規定，其判決當然為違背法令。原判決事實認乙○○係於八十
一年三月二十四日以後，同年七月十七日前之某日，在勞檢所旁不詳咖啡廳內，對於
職務上之行為收受東準公司送交之五千元賄賂等情，理由內並引卷附東準公司第○一
七二號支出証明單為論據。然依該支出證明單記載該公司經理吳金河簽收款項之時間
係八十一年三月二十四日，原判決事實認乙○○係在該日之後，同年七月十七日前之
某日收受該款，既未說明其所憑之依據，自屬理由不備。(二)原審事實認定甲○向東準
公司收受之賄賂，包括其職掌轄區內之廠商與東準公司簽定勞工安全衛生顧問契約時
，向該公司收受五千元，於年度終了廠商若續約時再收受二千元；另以教育訓練費等
名義不定期向該公司收受四百元至二千元不等之金額，其各次收取之時間、金額、名
目及廠商名稱詳如附表Ａ所示（編號除外）等情。但理由內對於認定甲○有以教育
訓練費名義，向東準公司收受四百元之事實，並未敘明其所憑之證據，即有認定事實
不依證據之違法。且依原判決附表Ａ編號第至號之記載，其名目係教育訓練費用
，賄款金額則為四千四百元，與所認其以教育訓練費用名義，向東準公司收受四百元
至二千元不等金額乙節，亦有前後不相一致之違誤，同非適法。(三)有罪之判決書，應
記載認定犯罪事實所憑之證據及其認定之理由，刑事訴訟法第三百十條第一款定有明
文。而認定事實所憑之證據，須確實存在，就該卷宗內不難考見者，始克當之，倘判
決書內所記載之證據，與卷內筆錄或證物之內容不相適合，則其判決之根據，實際上
並不存在，自屬採證違法。原判決認定甲○自八十年四月十八日起至同年十二月二
日止，計向東準公司收受二十一萬四千六百元之賄賂，其各次收取之時間、金額、名
目及廠商名稱等均詳如附表Ａ所示（編號除外）等情。理由內並引用「東準公司客
戶通訊清冊」及編號十六號支出証明單，為其犯罪之論據，認原判決附表係第一審承
辦法官依該清冊及卷附編號十六號支出証明單，逐一核對製作而成。然稽諸卷證，並
未見該「東準公司客戶通訊清冊」之證物附卷。而原判決理由以括弧註明出處之三○
一四八號偵查卷第一八九、一九○頁云云（見原判決第十二面），則分別係法務部調
查局台北市調查處（下稱調查處）函文及所檢送之搜索票、搜索扣押筆錄，並非該清
冊。另編號十六號支出證明單內，亦未見原判決附表Ａ編號第號至號，第號至
92號所示，相關之支出證明單（見三○一四六號偵卷第一○七至一一五頁），則原判
決所引證據，既未見諸卷證，其採證亦非適法。(四)甲○於審判中一再否認有本件收受
賄賂犯行，辯稱因其父左鐵錚係受聘為東準公司之環境測定師兼顧問，原判決附表Ａ
所示款項係該公司付予乃父之顧問費、教育訓練鐘點費、車馬費等，而由伊代領等語
。觀諸證人即東準公司經理吳金河於審判中證稱左鐵錚係東準公司顧問，每月車馬費
約五千元，如有幫忙處理事情，再依個案付款，其確有安排左鐵錚去上課，其報酬每
小時二千元，三小時五千元等語（見一審訴字一六二七號第一卷第一六三頁背面、一
六四頁、原審上訴卷第六十九頁背面），另證人蕭佳靜、張雲輝、陳欽文、楊文葵、
曹裕昌及高遠江亦一致證實左鐵錚確有至其公司授課無訛（見同上訴字一六二七號第
一卷第九十二頁背面、九十四頁背面至九十六頁、第一三八頁背面至一三九頁背面）
，似徵甲○所辯尚非全然無憑，此係對其有利之證據，原審不予採酌，未見於判決內
說明不足採之理由，仍嫌判決理由不備。至原判決理由雖謂證人李彥傑、陳文隆（原
判決誤載為陳文富）、莊水源、謝有諒及黃水連供稱甲○之父左鐵錚曾至各該公司上
課等語，不足為有利於甲○之認定（見原判決第十四面）。然其理由為何，既未見敘
明，即與判決理由未備無異，而難認為適法。(五)原判決係以甲○於調查處及偵查中之
供述，資為認定其確有本件犯行之論據之一，並認此項供述係自白犯罪，而依八十五
年十月二十三日修正前貪污治罪條例第八條規定，減輕其刑。然依甲○於調查處供稱
伊曾介紹東準公司給廠商提供顧問服務，大約有十家廠商與東準公司簽約，由其擔任
勞工安全衛生顧問，東準公司不定時（有八十、八十一兩年）拿金錢給伊，說是要謝
謝其幫忙，有時以現金，有時簽發支票給伊，及於偵查中所稱東準公司與轄區廠商簽
約時會告訴伊，且到一定時間會謝謝伊，八十、八十一年間伊共收了十幾萬元等語（
見三○一四八號偵卷第十三頁、四十七頁背面），其坦承向東準公司收取者，似屬介
紹費，而非供認有向東準公司收受「賄賂」情事；原判決理由認其於偵查中已自白犯
罪，逕依上開規定減輕其刑，應有適用法則不當之違法。(六)犯修正前貪污治罪條例第
四條至第六條之罪者，其所得財物，應予追繳，並依其情節分別沒收或發還被害人，
如全部或一部無法追繳時，應追徵其價額，或以其財產抵償之，該條例第九條定有明
文。依此規定觀之，必限於所得者為金錢以外之其他財物無法追繳時，始應追徵其價
額，使其繳納與原財物相當之價額。如所得財物為金錢而無法追繳時，則應以其財產
抵償之，不發生追徵價額之問題。原判決既認甲○所收受賄賂二十一萬四千六百元係
為金錢，乃於理由內，說明該款如無法追繳時，應追徵其價額，並於主文為該諭知，
於法自有未合。又，原審認定之罪名與第一審判決不同，屬被告罪名之變更，未見於
審判期日或之前，踐行刑事訴訟法第九十五條規定之告知義務，程序之踐行，併嫌欠
洽。以上或係上訴意旨所指摘，或為本院得依職權調查之事項，應認原判決仍有撤銷
發回更審之原因。原判決不另諭知無罪部分，基於審判不可分之原則，併予發回。
據上論結，應依刑事訴訟法第三百九十七條、第四百零一條，判決如主文。
中      華      民      國     九十     年     十二     月      六      日
                              最高法院刑事第五庭
                                  審判長法官  紀  俊  乾
                                        法官  黃  正  興
                                        法官  劉  介  民
                                        法官  陳  東  誥
                                        法官  張  春  福
      右正本證明與原本無異
                                              書  記  官
中      華      民      國     九十     年     十二     月     十一     日


司法院資訊處製作；財團法人民間司法改革基金會備份。
